臺灣桃園地方法院民事判決　　　　　　 93年度簡上字第142號
上　訴　人　乙○○
訴訟代理人　李柏青
被　上訴人　甲○○
訴訟代理人　黃金雄
上列當事人間請求返還車輛等事件，上訴人對於中華民國93年7
月26日臺灣桃園地方法院桃園簡易庭92年桃簡字第1405號第一審
判決提起上訴，於94年1 月11日辯論終結，本院判決如下：
    主  文
上訴駁回。
第二審訴訟費用由上訴人負擔。
    事  實
甲、上訴人方面：
一、聲明：
  (一)原判決廢棄。
  (二)駁回被上訴人在第一審簡易之訴。
二、陳述：除與原判決記載相同者，茲引用之外，補稱：
    被上訴人名下所有車牌號碼S2-7089 號自用小客車（下稱系
    爭車輛）原要讓渡訴外人林誌華，並非上訴人，且查系爭車
    輛已經在被上訴人之手中遺失，依法不能履行所謂之讓渡協
    議，可歸責於被上訴人，退一步言，依法應予解除讓渡契約
    。
三、證據：援用第一審所提證據。
乙、被上訴人方面：
一、聲明：駁回上訴。
二、陳述：除與原判決記載相同者，茲引用之外，補稱：
    因為系爭車輛交付上訴人使用後，未辦理過戶登記，伊仍為
    名義上之所有人，所以警方將系爭車輛拖吊後通知伊一定要
    將車領回，否則要繳付管理費，本件是依原審卷附之切結書
    請求上訴人辦理系爭車輛之過戶登記。
三、證據：除援用第一審所提證據外，補提交通部公路總局台北
    區監理所0936033186號函、交通部公路總局嘉義區監理所雲
    林監理站九三雲監稽違字第甲6488號函、車輛竊盜、車牌失
    竊資料個別查詢報表─查詢車牌認可資料、交通違規陳述單
    及查詢單為證。
丙、本院依職權向交通部公路總局嘉義區監理所雲林監理站函詢
    。
    理  由
一、本件被上訴人起訴主張：緣訴外人即被上訴人之夫吳竹根邀
    集民間互助會並自任會首，嗣因該互助會倒會，為會員之訴
    外人即上訴人之父林誌華乃向吳竹根求償，因吳竹根無力償
    還，遂約定以伊名下所有之系爭車輛讓渡予林誌華，並言明
    俟伊繳清汽車貸款後，隨即過戶予林誌華。茲伊已依約交付
    系爭車輛，嗣並清償上開貸款，惟林誌華已去世，該車現由
    上訴人使用，上訴人卻不願配合辦理過戶登記，且因交通違
    規事件積欠鉅額罰款未繳納，致遭監理機關吊扣牌照，為此
    請求上訴人應偕同被上訴人將伊所有之系爭車輛即車牌號碼
    S2-7089 號福特牌自用小客車之所有權名義辦理移轉登記為
    上訴人所有等語。
二、上訴人則以：當初讓渡系爭車輛時，吳竹根尚積欠會款十餘
    萬元，且目前系爭車輛尚有十餘萬元之殘值，足夠被上訴人
    繳清所有交通違規罰款，本件可由被上訴人繳付罰款，系爭
    車輛仍歸屬被上訴人所有，無須過戶至上訴人名下，且系爭
    車輛原要讓渡訴外人林誌華，並非上訴人，又系爭車輛實際
    上已為被上訴人取回，且在被上訴人之手中遺失，依法不能
    履行所謂之讓渡協議，可歸責於被上訴人，退一步言，依法
    應予解除讓渡契約等語置辯，並聲明駁回原告之訴。
三、被上訴人主張訴外人即伊夫吳竹根因積欠訴外人即上訴人之
    父林誌華互助會款，遂約定以被上訴人名下所有之系爭車輛
    讓渡予林誌華，並言明俟伊繳清該車貸款後過戶予林誌華，
    茲伊已依約交付系爭車輛，嗣並清償上開貸款，而於林誌華
    死後，系爭車輛均由上訴人使用，惟上訴人不願配合辦理過
    戶登記等事實，業據提出與伊所述相符之切結書、汽車新領
    牌照登記書、交通部公路總局嘉義區監理所雲林監理站93年
    2 月20日嘉監雲字第0930002150號函各一件，及載明駕駛人
    乙○○（即上訴人）駕駛系爭車輛而自88年10月29日至89年
    5 月18日期間違規之舉發違反道路交通管理事件通知單三紙
    為證，且為上訴人所不爭，堪信為真實。
四、被上訴人復主張依上開切結書之約定，於伊繳清系爭車輛之
    貸款時，即應將系爭車輛辦理過戶登記予林誌華，惟林誌華
    業已死亡，且該車於林誌華死後，實際由上訴人使用，故上
    訴人即應協同伊辦理系爭車輛之過戶登記等語，為上訴人所
    否認，並辯以：系爭車輛是要讓渡予林誌華，而非上訴人等
    語。經查：
  (一)按解釋當事人之契約，應以過去事實及其他一切證據資料為
    斷定之標準，探求當事人立約之真意，不得拘泥於所用之辭
    句，致失當時立約之真意，此觀民法第九十八條之規定自明
    。
  (二)依原審卷第6 頁所附切結書記載：「主旨：因積欠金錢，而
    立書為證。說明：茲因甲方林誌華參與乙方吳竹根所組民間
    互助會，該會並由乙方吳竹根為會首，卻於無告知情形下倒
    會，造成甲方精神、財務上損失，為今乙方答應將乙方吳竹
    根之妻（即被上訴人）車主全權讓渡於甲方。期間車主甲○
    ○須付足車的貸款餘額，為期三年貸款繳清後，『再行過戶
    於甲方林誌華為有』。其間甲方『使用』車若有任何事故，
    由甲方一切自行負責．．．」等語，可知吳竹根因積欠會款
    無力清償，乃經其妻即被上訴人之同意，與林誌華約定以系
    爭車輛所有權之讓與為清償債務之方式，然因系爭車輛尚有
    車貸未償還完畢，乃復約定被上訴人於交付系爭車輛予林誌
    華之同時，雙方並不辦理過戶登記，俟車貸清償後，再為過
    戶登記。是吳竹根、林誌華及被上訴人於簽立上開切結書當
    時之真意，應解釋為就系爭車輛所有權之讓與以清償吳竹根
    對林誌華所負之會款債務，固須於切結書簽立時即時為之，
    然為區別系爭車輛貸款之清償仍屬被上訴人之義務，而須由
    被上訴人履行，乃約定以被上訴人清償車貸完畢時，為伊辦
    理系爭車輛之過戶登記予林誌華之期限。又依上開切結書之
    約定，於系爭車輛辦理過戶登記前林誌華使用系爭車輛若有
    任何事故須自行負責乙情，可知上開切結書之當事人均認知
    系爭車輛名義上之所有人仍有負擔因車輛使用所產生責任之
    可能，例如損害賠償責任、違規罰鍰等，乃明文予以釐清，
    易言之，三人均認知擔任車輛之名義所有人並非僅為權利，
    且係屬負擔。再者，辦理汽車過戶登記，須讓與人與受讓人
    共同協力為之，為具社會一般通念之人所明知，且按，「汽
    車過戶登記應由讓與人與受讓人共同填具汽車過戶登記書，
    向公路監理機關申請，並應繳驗左列證件：一、原領之汽車
    新領牌照登記書車主聯。二、行車執照。」，亦為道路交通
    安全規則第二十二條所明定，是本件系爭車輛之讓與人即被
    上訴人，與受讓人即林誌華更無不知之理，自應可認依上開
    切結書之約定，於被上訴人繳清系爭車輛之貸款時，被上訴
    人與林誌華均負有協同辦理過戶登記之義務，亦為本件切結
    書當事人之真意。
  (三)上開切結書雖係以訴外人林誌華（甲方）、吳竹根（乙方）
    及被上訴人甲○○（車主）三人為契約當事人所簽立，然查
    立切結書人林誌華已於91年1 月6 日去世，有其個人基本資
    料一紙在卷可稽（見原審卷第61頁），依民法第一千一百四
    十七條、第一千一百四十八條之規定，其財產上之一切權利
    義務應由全體繼承人繼承，而除上訴人外，林誌華之繼承人
    尚有謝水雲、林賢文、林天文等人，此據上訴人陳明在卷，
    而據上訴人陳稱其餘繼承人均同意由其使用系爭車輛，證人
    即林誌華其餘繼承人謝水雲、林賢文、林天文等人亦到庭稱
    同意系爭車輛過戶於上訴人名義等語（見原審卷第71、72頁
    ），則本件林誌華於被上訴人繳清系爭車輛之貸款時，所應
    負之協同辦理過戶登記之義務，即應由上訴人繼承。再查，
    被上訴人主張系爭車輛之貸款已於89、90年間繳清，於繳清
    時並已通知上訴人辦理過戶登記等語，此為上訴人所不爭執
    ，則被上訴人依上開切結書之約定，請求上訴人偕同辦理上
    開車輛之過戶登記，自屬有據。
  (四)上訴人另辯稱：吳竹根尚積欠會款十餘萬元，而系爭車輛尚
    有十餘萬元之殘值，足付違規罰款，被上訴人可於繳付罰款
    後，保留系爭車輛之所有權等語，然依林誌華與吳竹根所簽
    立之切結書載明：「乙方（吳竹根）答應將甲○○（即被上
    訴人）所有福特牌汽車讓渡於甲方（林誌華），其間甲○○
    須付足該車貸款餘額，貸款繳清後，再行過戶予甲方林誌華
    ，甲方拋棄其他請求」等語。是雙方既已約明由吳竹根將被
    上訴人所有系爭車輛讓渡予林誌華抵償會款，林誌華並同意
    拋棄其餘會款之請求，上訴人辯稱被上訴人尚積欠會款十餘
    萬元云云，即無理由。且依上開切結書所載，於被上訴人繳
    清貸款後即應辦理系爭車輛之過戶登記，已如前述，縱有積
    欠會款情事，上訴人亦無從據此拒絕辦理系爭車輛之過戶登
    記。至於上訴人辯稱：由被上訴人保留系爭車輛所有權，並
    自行繳付罰款云云，更與上開切結書之約定不符，洵無足採
    。
  (五)上訴人再辯稱：系爭車輛實際上已為被上訴人取回，且於取
    回後遭竊，被上訴人已因可歸責於己之事由而陷於給付不能
    ，該切結書應予解除等語，被上訴人則陳稱係因上訴人違規
    停車遭拖吊，警方乃通知伊領回，伊領回後即將車輛停放在
    路邊等語。查，據證人黃金雄證稱：渠陪同被上訴人至警局
    繳完罰款並前往保管場領車，當時車輛沒有牌照，輪胎並已
    破裂，無法使用，渠請拖車將該車拖至一處空地，之後再前
    往察看時，該車已遺失等語（見原審卷第74頁），上訴人亦
    不否認其有違規停車之情，足見被上訴人所言非虛，系爭車
    輛並非被上訴人自上訴人處取回。則按動產物權之讓與，非
    將動產交付，不生效力，民法第七百六十一條定有明文，系
    爭車輛雖仍登記為被上訴人名義，但被上訴人與上訴人之被
    繼承人林誌華間前既有讓與之合意並已將系爭車輛交付於林
    誌華，嗣並由上訴人繼承使用，此為上訴人所不爭執，自生
    移轉所有權之效力。嗣因上訴人違規停車，警察機關始通知
    登記名義人即被上訴人領回，兩造間並無移轉系爭車輛所有
    權之合意，復無交付系爭車輛之行為，上訴人仍為該車所有
    權人，被上訴人自不因上開領回系爭車輛之行為而取得系爭
    車輛所有權。且被上訴人依上開切結書所負交付系爭車輛之
    義務早已履行完畢，自無因嗣後所發生之上開情事，又陷於
    給付不能之理。綜上，上訴人此部分之辯解亦無可取。
五、從而被上訴人依切結書及繼承之法律關係，請求上訴人偕同
    被上訴人將被上訴人所有車牌號碼S2-7089 號福特牌自用小
    客車之所有權名義辦理移轉登記為上訴人所有，為有理由，
    應予准許。原審本於同上理由，判令上訴人敗訴之判決，並
    以本件係命上訴人為移轉所有權之意思表示，依強制執行法
    第一百三十條第一項之規定，待判決確定，即視為已為意思
    表示，判決尚未確定時，固無從執行，日後確定，亦無待執
    行，而未依職權宣告假執行，核無違誤。上訴人上訴意旨指
    摘原判決不當，求予廢棄改判，為無理由，應予駁回。
六、本件事證已臻明確，兩造其餘之主張、陳述及所提之證據資
    料，與判決基礎無涉，爰不一一論述，附此敘明。
七、據上論結，本件上訴為無理由，依民事訴訟法第四百三十六
    條之一第三項、第四百四十九條第一項、第七十八條，判決
    如主文。
中　　華　　民　　國　　94　　年　　1 　　月　　25　　日
                  臺灣桃園地方法院民事第二庭
                            審判長法　官　劉克聖
                                  法　官　黃漢權
                                  法　官　范明達
上列正本證明與原本無異
不得上訴
中　　華　　民　　國　　94　　年　　1 　　月　　25　　日
                                  書記官　李燕枝
